---
title: "Ficha práctica 8"
output: pdf_document
date: "2024-05-27"
---

En esta sesión trabajaremos en condicionar la base de datos para responder a nuestras preguntas de investigación. Primero, repasaremos como cargar y explorar base de datos. Luego, identificaremos qué tipo de variables están implicadas en nuestras preguntas y cómo transformarlas. Posteriormente, identificaremos valores atípicos en nuestras variables elegidas. Finalmente, identificaremos valores perdidos. 

### IMPORTAR SPSS a R

```{r}

library(foreign) 
IIF2023 <- read.spss("IIF 2023.sav") 
IIF2023 <- data.frame(IIF2023)

library(rio)

IIF2023= import('IIF 2023.sav')

View(IIF2023)

IIF2023 <- data.frame(IIF2023)
View(IIF2023)



```

### EXPLORAR BASE DE DATOS

Para explorar base de datos podemos usar los comandos head y/o table. A continuación ejemplos de sintaxis usando algunas variables que seleccionaron en sus preguntas de investigación.

```{r}

head(IIF2023)
head(IIF2023$P09_1_Rp01)
head(IIF2023$P22)
head(IIF2023$P0602)
head(IIF2023$P0603)
head(IIF2023$P0606)
head(IIF2023$P1001)
head(IIF2023$P11_1_Rp01)

table(IIF2023) # Nótese que table no se puede usar para una base completa, solo para variables específicas.
table(IIF2023$P09_1_Rp01)
table(IIF2023$P22)
table(IIF2023$P0602)
table(IIF2023$P0603)
table(IIF2023$P0606)
table(IIF2023$P1001)
table(IIF2023$P11_1_Rp01)

```

### Identificar tipos de variables

Para iniciar el procesamiento de datos cuantitativos requerimos determinar qué tipos de variables tenemos que procesar de acuerdo a nuestra pregunta de investigación. Podemos usar el comando str o class para ello.

Es cierto que el significado estadístico y/o sociológico de algunas variables nos puede llevar a clasificarlas como categóricas o numéricas. Sin embargo, es necesario no solo identificar ello sino también cómo han sido almacenadas en la base de datos inicial (como vectores o como factores). Esto luego nos permitirá elaborar un plan de cómo gestionarlas posteriormente y cumplir con los objetivos de investigación eficazmente. Por ejemplo, en el plan podemos incluir qué variables necesitarán ser recodificadas y cómo, qué valores perdidos y atípicos se excluirán y cuáles no, así como cómo todo esto influirá en la interpretación de tablas, grádicos y cálculos de estadísticos.  

```{r}
 
str(IIF2023) 
str(IIF2023$P09_1_Rp01)
str(IIF2023$P22)
str(IIF2023$P0602)
str(IIF2023$P0603)
str(IIF2023$P0606)
str(IIF2023$P1001)
str(IIF2023$P11_1_Rp01)

class(IIF2023$P09_1_Rp01)
class(IIF2023$C02)

```

# Transformar variables

```{r}

#Podemos usar corchetes para transformar una variable numérica o vector a un factor usando la siguiente sintaxis

IIF2023$EDAD[IIF2023$C02 < 25] <- 1
IIF2023$EDAD[IIF2023$C02 > 24 & IIF2023$C02 < 35] <- 2
IIF2023$EDAD[IIF2023$C02 > 34 & IIF2023$C02 < 45] <- 3
IIF2023$EDAD[IIF2023$C02 > 44 & IIF2023$C02 < 55] <- 4
IIF2023$EDAD[IIF2023$C02 > 54] <- 5

IIF2023$EDAD2 <- factor(IIF2023$EDAD, labels = c("De 18 a 24", "25 a 34",
                                               "35 a 44", "45 a 54",
                                               "55 a más"))

summary(IIF2023$EDAD2)

# De forma similar podemos usar el comando "recode" del paquete "car"

library(car)

IIF2023$EDAD3 <- recode(IIF2023$C02, "lo:20 = 1; 21:34 = 2; 
                          35:44 = 3; 45:54 = 4; 55:hi = 5")

table(IIF2023$EDAD3)

#Podemos recodificar creando vectores numéricos temporales, con el propósito de transformar los levels de un factor

IIF2023$dominio.n <- as.numeric(IIF2023$PA)

table(IIF2023$PA)
table(IIF2023$dominio.n)

IIF2023$dominio.1[IIF2023$dominio.n == 1] <- "Costa"
IIF2023$dominio.1[IIF2023$dominio.n == 21] <- "Costa"
IIF2023$dominio.1[IIF2023$dominio.n == 12] <- "Costa"
IIF2023$dominio.1[IIF2023$dominio.n == 17] <- "Costa"
IIF2023$dominio.1[IIF2023$dominio.n == 3] <- "Costa"
IIF2023$dominio.1[IIF2023$dominio.n == 13] <- "Costa"
IIF2023$dominio.1[IIF2023$dominio.n == 5] <- "Costa"
IIF2023$dominio.1[IIF2023$dominio.n == 10] <- "Costa"
IIF2023$dominio.1[IIF2023$dominio.n == 15] <- "Costa"
IIF2023$dominio.1[IIF2023$dominio.n == 20] <- "Costa"

table(IIF2023$dominio.1)


IIF2023$dominio.1[IIF2023$dominio.n == 4] <- "Sierra"
IIF2023$dominio.1[IIF2023$dominio.n == 6] <- "Sierra"
IIF2023$dominio.1[IIF2023$dominio.n == 7] <- "Sierra"
IIF2023$dominio.1[IIF2023$dominio.n == 8] <- "Sierra"
IIF2023$dominio.1[IIF2023$dominio.n == 9] <- "Sierra"
IIF2023$dominio.1[IIF2023$dominio.n == 11] <- "Sierra"
IIF2023$dominio.1[IIF2023$dominio.n == 18] <- "Sierra"
IIF2023$dominio.1[IIF2023$dominio.n == 24] <- "Sierra"

table(IIF2023$dominio.1)

IIF2023$dominio.1[IIF2023$dominio.n == 2] <- "Selva"
IIF2023$dominio.1[IIF2023$dominio.n == 14] <- "Selva"
IIF2023$dominio.1[IIF2023$dominio.n == 9] <- "Selva"
IIF2023$dominio.1[IIF2023$dominio.n == 19] <- "Selva"
IIF2023$dominio.1[IIF2023$dominio.n == 22] <- "Selva"
IIF2023$dominio.1[IIF2023$dominio.n == 23] <- "Selva"

table(IIF2023$dominio.1)

IIF2023$dominio.2 <- factor(IIF2023$dominio.1, 
                             labels = c("Costa", "Selva", "Sierra"))

table(IIF2023$dominio.2)


```

### Identificación de valores atípicos

Para el caso de variables numéricas, se puede identificar valores atípicos usando métodos gráficos creando histogramas o diagramas de cajas. Para entrar al detalle de cuáles son los valores atípicos en cuestión se puede usar el comando boxplot.stats 

```{r}

hist(IIF2023$C02)

hist(IIF2023$C02, breaks=100)

hist(IIF2023$C02)

hist(IIF2023$P09_1_Rp01_n, breaks=3) # Nótese que los histogramas solo sirven para variables numéricas

hist(IIF2023$PTJE3, breaks=100)

boxplot(IIF2023$C02)

boxplot.stats(IIF2023$C02) 

boxplot.stats(IIF2023$PTJE3) 

```
### Identificar valores faltantes 

Un método gráfico para hacer esto es creando "heatmaps" o "mapas de calor". Otra forma no gráfica es usar el comando is.na

```{r}

### Método gráfico

# Cargar la biblioteca
library(heatmap3)

data0 <- data.frame(IIF2023$P23_1_Rp, IIF2023$P23_2_Rp, IIF2023$P23_3_Rp)

data0$NUM1 <- as.numeric(data0$IIF2023.P23_1_Rp)
data0$NUM2 <- as.numeric(data0$IIF2023.P23_2_Rp)
data0$NUM3 <- as.numeric(data0$IIF2023.P23_3_Rp)

data0[data0 == 6] <- NA

# Convertir la matriz lógica a una matriz numérica
na_matrix <- matrix(as.numeric(is.na(data0)), nrow = nrow(data0))

# Crear un mapa de calor
heatmap(na_matrix, Rowv = NA, Colv = NA, col = c("black", "white"), scale="none")



### Método no gráfico

is.na(IIF2023$P11_1_Rp01)
num_na <- sum(is.na(IIF2023$P11_1_Rp01))
print(num_na)

```
# Identificar, contabilizar y formatear valores perdidos de acuerdo a nuestras necesidades

Primero, usemos "table" y "exclude = NULL" para comprender las dimensiones de los valores perdidos en nuestras variables

Segundo, recodifiquemos

```{r}
table(IIF2023$P09_2_Rp02, exclude = NULL)

IIF2023$FINANCIERA <- car::recode(IIF2023$P09_2_Rp02, "1=1; 0=0; NA=0")
IIF2023$FINANCIERA <- car::recode(IIF2023$P09_2_Rp02, "0=0; 1=1")

## Tabla en porcentajes:

prop.table(table(IIF2023$FINANCIERA))*100

```

##### Estructuremos la base de datos como requerimos

Seleccionemos y creemos una base de datos solo con las variables que necesitamos. Esto aligerará los procedimientos en R. Una primera forma de darle forma a los datos según nuestra pregunta de investigación es creando tablas cruzadas con las variables

Identifiquemos qué retos tiene cada una de sus preguntas y las variables seleccionadas. Por ejemplo, en algunos casos requerirán recodificar antes de elaborar la tabla, en otros convertir factores en vectores o viceversa.

```{r}

mis.vars <- c("P0601", "dominio.2", "C01", "C02","P0602", data = IIF2023)


# Cargamos los paquetes necesarios

library(reshape2)
library(dplyr)

# Para dos variables categóricas

tabla_cruzadaA <- xtabs(~ P0601 + dominio.2, data = IIF2023)

print(tabla_cruzadaA)

# Para una variable numérica y un factor

tabla_cruzadaB<- xtabs(~ C02 + dominio.2, data = IIF2023)

print(tabla_cruzadaB)
```

# EJERCICIO:

Objetivo: En grupos, analicemos las variables de la pregunta de investigación para cada grupo. Determinemos si es que las variables escogidas son pertinentes, se agregarán otras o será necesario cambiar de variables por falta de casos.

1. Hacer una lista clara de todas las variables o preguntas que identifiquen del cuestionario y base que les gustaría incluir en la limpieza de base de datos

  1.1 Especificar una división del trabajo por integrante, quién va a hacerse cargo de explorar qué pregunta o generar qué tabla o gráfico.
  1.2 Usando métodos gráficos y no gráficos, cada miembro del grupo debe identificar cuáles de sus variables cuentan con valores perdidos y/o valores atípicos
  
2. Grupalmente conversar y validar si es que hay suficiente número de casos (no NA) en sus variables escogidas 

3. Planificar qué procedimiendo les permitiría recodificar las variables o crear nuevas para poder elaborar dichas tablas. Por ahora solo planificar, la ejecución será en la próxima clase.

4. Reflexionar si necesitan ajustar sus preguntas de investigación según lo obtenido en 1,2,3

  4.1  Grupalmente, compartan sus impresiones y discutan en grupo si hay data suficiente para trabajar su pregunta o si desean reformular. Se debe tomar una decisión y tener una pregunta viable lista al final de esta sesión.
